ACORDAO-COMPLETO-2566885

ACÓRDÃO 1268/2023 ATA 3/2023 - PRIMEIRA CÂMARA

VISTOS, relatados e discutidos estes autos de processo de tomada de contas especial instaurada pelo Fundo Nacional de Saúde (FNS/MS) , em razão de não comprovação da regular aplicação dos recursos repassados pela União ao Fundo Municipal de Saúde de Tomé-Açu/PA, na modalidade fundo a fundo, e que se destinavam à construção de unidades básicas de saúde (UBS) ,
ACORDAM os Ministros do Tribunal de Contas da União, reunidos em sessão da Primeira Câmara, ante as razões expostas pelo relator, em:
9.1. julgar irregulares, nos termos dos arts. 1º, inciso I, 16, inciso III, alíneas "b" e "c", da Lei 8.443/1992, c/c os arts. 19 e 23, inciso III, da mesma lei, as contas da Sra. Soraia Silva Portilho, condenando-a ao pagamento das importâncias a seguir especificadas, atualizadas monetariamente e acrescidas dos juros de mora, calculadas a partir das datas discriminadas até a data da efetiva quitação do débito, fixando-lhe o prazo de quinze dias, para que comprove, perante o Tribunal, o recolhimento das referidas quantias aos cofres do Fundo Nacional de Saúde - MS, nos termos do art. 23, inciso III, alínea "a", da citada lei, c/c o art. 214, inciso III, alínea "a", do Regimento Interno do TCU.
	Data de ocorrência
	Valor histórico (R$) 

	3/9/2013
	81.600,00

	6/5/2014
	244.800,00

	3/9/2013
	81.600,00

	6/5/2014
	244.800,00

9.2. aplicar à Sra. Soraia Silva Portilho multa no valor de R$ 500.000,00 (quinhentos mil reais) , com fulcro no art. 57 da Lei 8.443/1992 c/c o art. 267 do Regimento Interno do TCU, fixando-lhe o prazo de quinze dias, a contar da notificação, para que comprove, perante o Tribunal (art. 214, III, alínea "a", do Regimento Interno do TCU) , o recolhimento da dívida aos cofres do Tesouro Nacional, atualizada monetariamente desde a presente data até a do efetivo recolhimento, se paga após o vencimento, na forma da legislação em vigor;
9.3. autorizar, desde logo, a cobrança judicial das dívidas, caso não atendida a notificação, na forma do disposto no art. 28, inciso II, da Lei 8.443/1992;
9.4. autorizar também, desde logo, se requerido, com fundamento no art. 26, da Lei 8.443, de 1992, c/c o art. 217, §1º do Regimento Interno do TCU, o parcelamento da (s) dívida (s) em até 36 parcelas mensais, incidindo, sobre cada parcela, corrigida monetariamente, os correspondentes acréscimos legais, fixando-lhe o prazo de quinze dias, a contar do recebimento da notificação, para comprovar, perante o Tribunal, o recolhimento da primeira parcela, e de trinta dias, a contar da parcela anterior, para comprovar os recolhimentos das demais parcelas, devendo incidir, sobre cada valor mensal, atualizado monetariamente, os juros de mora devidos, no caso do débito, na forma prevista na legislação em vigor, alertando o responsável de que a falta de comprovação do recolhimento de qualquer parcela importará o vencimento antecipado do saldo devedor, nos termos do § 2º do art. 217 do Regimento Interno deste Tribunal;
9.5. dar ciência desta deliberação à Procuradoria da República no Estado do Pará, nos termos do § 3º do art. 16 da Lei 8.443/1992, c/c o § 7º do art. 209 do Regimento Interno do TCU, para adoção das medidas cabíveis; e
9.6. dar ciência desta deliberação à responsável e ao Fundo Nacional de Saúde - MS.

TOMADA DE CONTAS ESPECIAL instaurada pelo Fundo Nacional de Saúde (FNS/MS) em razão de não comprovação da regular aplicação dos recursos repassados pela União ao Fundo Municipal de Saúde de Tomé-Açu/PA, na modalidade fundo a fundo, e que se destinavam à construção de unidades básicas de saúde (UBS).

Primeira Câmara

Fundo Municipal de Saude de Tomé Açu -PA.

3. Interessados/Responsáveis:
3.1. Interessado: Fundo Nacional de Saúde - MS (00.530.493/0001-71).
3.2. Responsável: Soraia Silva Portilho (XXX.822.172-XX).

13.1. Ministros presentes: Jorge Oliveira (na Presidência) e Benjamin Zymler (Relator).
13.2. Ministros-Substitutos convocados: Augusto Sherman Cavalcanti e Weder de Oliveira.

BENJAMIN ZYMLER

Adoto como relatório a instrução elaborada no âmbito da então Secretaria de Controle Externo de Tomada de Contas Especial (peça 46) , cuja proposta de encaminhamento contou com a anuência do titular da unidade técnica (peça 48) e do representante do Ministério Público junto ao TCU (peça 49) :
"INTRODUÇÃO
	Cuidam os autos de tomada de contas especial instaurada pelo Fundo Nacional de Saúde (FNS/MS) em desfavor de Soraia da Silva e Silva (CPF: XXX.822.172-XX) , na condição de secretária municipal de saúde de Tomé-Açu/PA entre 1º/1/2013 a 31/12/2016 (peça 11 e peça 24, p. 1) , em razão de não comprovação da regular aplicação dos recursos repassados pela União ao Fundo Municipal de Saúde de Tomé-Açu/PA, na modalidade fundo a fundo, e que se destinavam à construção de unidades básicas de saúde (UBS) .
HISTÓRICO
O processo originou-se das constatações contidas nos Relatórios de Auditoria nº 17068 (peça 4) e nº 18539 (peça 5) do Departamento Nacional de Auditoria do Sistema Único de Saúde (Denasus) , realizadas no município de Tomé-Açu/PA. 
A primeira fiscalização (realizada em novembro e dezembro de 2016) teve como objetivo apurar denúncia de possíveis irregularidades na aplicação de recursos públicos, em particular na condução de procedimentos licitatórios para a contratação de profissionais da área da saúde, no contrato para a locação de ambulâncias e possível desvios de verbas públicas (peça 4, p. 3) . A segunda (realizada em abril de 2019) teve como objetivo de monitorar o cumprimento das recomendações resultantes das não conformidades identificadas na primeira auditoria realizada (peça 5, p. 3) .
O escopo das fiscalizações avaliou a aplicação de recursos financeiros repassados pelo Ministério da Saúde ao Fundo Municipal de Saúde de Tomé-Açu/PA, na modalidade fundo a fundo, relativos ao Bloco de Atenção Básica (PAB) nos períodos de 2013-2015 (peças 2-3 e peça 4, p. 3) . 
Por meio da fiscalização relativa ao Relatório de Auditoria nº 17068, os auditores do Denasus observaram diversas falhas e impropriedades na condução de licitações pelo município e, em particular, concluíram pela necessidade de ressarcimento de R$ 652.800,00 (peça 4, p. 27-29) aos cofres federais devido a identificação de ocorrência de prejuízo ao erário após a apuração de irregularidades correlacionadas, sintetizadas a seguir: 
identificação de falhas na condução do certame licitatório e no acompanhamento  da execução da obra da Unidade Básica de Saúde de Vila Socorro, como descumprimento do prazo para a conclusão da obra, entre outros (Constatações nº s 468191 e 468192 do Relatório de Auditoria nº 17068 do Denasus; peça 4, p. 20-22) ;
obras de construção de Unidades Básicas de Saúde de Vila Socorro  e do Bairro Tabom com prazo de entrega expirado e que não teriam sido concluídas à época da auditoria no final de 2016  (iniciadas em 3/12/2013 e previsão de término em 3/12/2014) , sendo constatado em visitas as unidades de saúde que essas encontravam-se inacabadas e abandonadas, sem vigilância, e ainda apresentavam depredação do espaço, tomadas pelo mato, pichações, infiltrações, dejetos, vinha sofrendo a ação das intempéries etc. (Constatação nº 466919 do Relatório de Auditoria nº 17068 do Denasus; peça 4, p. 25-26 e 36-38) ;
falta de comprovação das supostas despesas realizadas com recursos repassados pelo Fundo Nacional de Saúde para a construção da Unidade Básica de Saúde na Vila Socorro, ensejando devolução de recursos ao Ministério da Saúde no montante de R$ 326.400,00, referentes a 1ª e a 2ª parcelas liberadas para a execução da obra, em razão da ausência dos documentos comprobatórios das despesas realizadas (ex.: ordens de pagamento, notas de empenho, notas fiscais, comprovantes de transferência bancária, extratos, boletins de medição, recibos etc.) relativas aos gastos com a obra. Ressalte-se que a empresa J. A. Construtora Realizando Sonhos LTDA (Meta Construtora E Serviços; CNPJ 06.067.547/0001-90) teria sido supostamente contratada para a execução da empreitada (Constatação nº 468291 do Relatório de Auditoria nº 17068 do Denasus; peça 4, p. 23-24) . Cumpre registrar que os autos apresentam informações de que a referida empresa recebeu alguns pagamentos a partir da Conta Corrente nº 24.773-1 "FMS/TOME-AC-FNS BLINV" da Agência BB nº 878-8 (peça 5, p. 31, e peça 9) ; e
pagamentos de serviços não executados na obra da Unidade Básica de Saúde do Bairro Tabom, que também restou inacabada, ensejando devolução de recursos ao Ministério da Saúde no montante de R$ 326.400,00, sendo identificado que parte dos pagamentos considerados indevidos foram efetuados em favor da empresa Project Construções e Serviços EIRELI EPP (CNPJ: 07.372.174/0001-24) a partir da Conta Corrente nº 24.774-X "FMS/TOME-AC-FNS BLINV" da Agência BB nº 878-8 (peça 5, p. 31, e peças 6, 7 e 8) (Constatação nº 467719 do Relatório de Auditoria nº 17068 do Denasus; peça 4, p. 24-25) .
	O detalhamento do débito apurado pelo Denasus consta da peça 4, p. 28-29, sendo atribuídos à Sra. Soraia da Silva e Silva (CPF: XXX.822.172-XX) , na condição de secretária municipal de saúde de Tomé-Açu/PA entre 1º/1/2013 a 31/12/2016 (peça 5, p. 38) . 
Por meio de uma segunda fiscalização, realizada em abril de 2019 com o objetivo de monitorar o cumprimento das recomendações resultantes das não conformidades identificadas na primeira fiscalização realizada (peça 5, p. 3) , os auditores do Denasus registraram que a gestão municipal não teria concluído as obras das Unidades Básicas de Saúde de Vila Socorro  e do Bairro Tabom, estando ambas abandonadas e com evidentes sinais de desgaste (Constatações nº s 573152, 573153 e 573154 do Relatório de Auditoria nº 18539 do Denasus; peça 5, p. 28-32 e 47-53) . Dessa forma, houve a manutenção da responsabilização atribuída à Sra. Soraia da Silva e Silva (CPF: XXX.822.172-XX) , na condição de secretária municipal de saúde de Tomé-Açu/PA entre 1º/1/2013 a 31/12/2016 (peça 5, p. 38) .
Em 20/12/2019, com fundamento na IN/TCU 71/2012, alterada pela IN/TCU 76/2016 e DN/TCU 155/2016, o dirigente do Fundo Nacional de Saúde (FNS/MS) autorizou a instauração da tomada de contas especial (peça 1) . O processo foi registrado no sistema e-TCE com o número 158/2020.
Os fundamentos para a instauração da Tomada de Contas Especial constam em matriz de responsabilização (peça 23) e em relatório (peça 24) elaborados pelo tomador de contas como: 
[Matriz de Responsabilização]
Não comprovação da boa e regular aplicação dos recursos repassados pela União, em face da não apresentação de documentos comprobatórios das despesas realizadas com recursos financeiros repassados, na modalidade fundo a fundo, pelo Fundo Nacional de Saúde ao Fundo de Saúde de Fundo Municipal de Saúde de Tomé Açu/MG e a não execução do objeto pela não conclusão da construção das UBS no bairro Tabom e Vila Socorro, com paralização e abandono das obras, evidenciado nas constatações 467718, 468291 do Relatório de Auditoria do Denasus nº 17068 e e  Relatório de Monitoramento nº 18539/2019. (peça 23) 
[Relatório Complementar de Tomada de Contas Especial nº 18/2020]
Despesas não comprovadas da construção da UBS no bairro Tabom, não execução do objeto pela não conclusão da construção das UBS, com paralização e abandono das obras e não consecução dos objetivos pactuados.
 (...) 
Despesas não comprovadas da construção da UBS na Vila Socorro, não execução do objeto pela não conclusão da construção das UBS, com paralização e abandono das obras e não consecução dos objetivos pactuados. (peça 24, p. 3) 
A responsabilização pelo ressarcimento foi atribuída exclusivamente à Sra. Soraia da Silva e Silva (CPF: XXX.822.172-XX) , na condição de secretária municipal de saúde de Tomé-Açu/PA e de ordenadora de despesas entre 1º/1/2013 a 31/12/2016 (peça 24, p. 1 e 4) . A responsável arrolada na fase interna foi devidamente comunicada e, diante da ausência de justificativas suficientes para elidir a irregularidade e da não devolução dos recursos, instaurou-se a tomada de contas especial.
No relatório (peça 24) , o tomador de contas concluiu que o prejuízo importaria no valor original de R$ 652.800,00.
Em 26/10/2020, a Controladoria-Geral da União emitiu o relatório de auditoria (peça 27) , em concordância com o relatório do tomador de contas. O certificado de auditoria e o parecer do dirigente do órgão de controle interno concluíram pela irregularidade das presentes contas (peças 28 e 29) .
Em 26/11/2020, o ministro responsável pela área atestou haver tomado conhecimento das conclusões contidas no relatório e certificado de auditoria, bem como do parecer conclusivo do dirigente do órgão de controle interno, manifestando-se pela irregularidade das contas, e determinou o encaminhamento do processo ao Tribunal de Contas da União (peça 30) .
O processo foi autuado no TCU em 30/11/2020.
Fase Externa
Na instrução inicial (peça 34) , analisando-se os documentos nos autos, concluiu-se pela necessidade de realização de citação para as seguintes irregularidades: 
Irregularidade 1: não comprovação da boa e regular aplicação dos recursos repassados pela União, em face da não apresentação de documentos comprobatórios das despesas realizadas (ex.: ordens de pagamento, notas de empenho, notas fiscais, comprovantes de transferência bancária, extratos, boletins de medição, recibos etc.) com recursos financeiros repassados, na modalidade fundo a fundo, pelo Fundo Nacional de Saúde ao Fundo Municipal de Saúde de Tomé-Açu/PA para a construção da Unidade Básica de Saúde na Vila Socorro, ensejando devolução de recursos ao Ministério da Saúde referentes à execução da obra, conforme evidenciado na Constatação nº 468291 do Relatório de Auditoria nº 17068 do Denasus (peça 4, p. 23-24) .
Evidências da irregularidade: documentos técnicos presentes nas peças 2, 4, 5, 6, 7, 8, 9 e 10.
Normas infringidas: art. 37, caput, c/c o art. 70, parágrafo único, da Constituição da República Federativa do Brasil, art. 93 do Decreto-lei 200/1967, art. 66 do Decreto 93.872/1986, arts. 60 a 64 da Lei 4.320/1964.
Débitos relacionados à responsável Soraia da Silva e Silva:
	Data de ocorrência
	Valor histórico (R$) 
	Identificador

	3/9/2013 (*) 
	81.600,00
	D1

	6/5/2014 (*) 
	244.800,00
	D2

 (*) : Foram adotadas as datas de transferência dos recursos ao FMS de Tomé-Açu/PA em face da não consecução dos objetivos avençados referentes à construção e à operacionalização das unidades básicas de saúde.
Cofre credor: Fundo Nacional de Saúde - MS.
Responsável: Soraia da Silva e Silva (CPF: XXX.822.172-XX) .
Conduta: não apresentar a documentação comprobatória das despesas realizadas com recursos recebidos do Fundo Nacional de Saúde pelo Fundo Municipal de Saúde de Tomé-Açu/PA para a construção da Unidade Básica de Saúde na Vila Socorro.
Nexo de causalidade: a não apresentação da documentação comprobatória impediu o estabelecimento do nexo causal entre as despesas efetuadas e os recursos federais recebidos no âmbito do Sistema Único de Saúde, não permitindo, assim, aferir a regularidade na utilização dos recursos, resultando em presunção de dano ao erário.
Culpabilidade: não há excludentes de ilicitude, de culpabilidade e de punibilidade; é razoável supor que a responsável tinha consciência da ilicitude de sua conduta; era exigível conduta diversa da praticada, qual seja, guardar, manter arquivados e apresentar aos órgãos fiscalizadores quando solicitados os documentos relativos às despesas. 
Encaminhamento: citação.
Irregularidade 2: não comprovação da boa e regular aplicação dos recursos repassados pela União, em face da não execução dos objetos pactuados em decorrência da não conclusão da construção das Unidades Básicas de Saúde de Vila Socorro e do Bairro Tabom nos prazos acordados, sendo verificado a paralização e o abandono das obras, conforme evidenciado nas Constatações nº s 466919 e 467719 (peça 4, p. 24-26 e 36-38) do Relatório de Auditoria nº 17068 e Constatações nº s 573152, 573153 e 573154 do Relatório de Auditoria nº 18539, ambas conduzidas pelo Denasus (peça 5, p. 28-32 e 47-53) .
Em instrução inaugural (peça 34, p. 4) também se considerou que, a princípio, parte da responsabilização quanto a essa irregularidade poderia incluir as empresas contratadas e que executarem às respectivas obras que restaram inacabadas, sem que os objetivos das transferências efetuadas ao FMS tenham sido alcançados. Já que, apesar de o gestor responder pelo total dos recursos repassados, as empresas contratadas podem ser condenadas solidariamente a ressarcir ao erário o montante correspondente aos valores recebidos e não executados, porquanto elas não têm a responsabilidade de assegurar o cumprimento dos objetivos aos quais se vinculavam os recursos transferidos, mas de realizar a obra (ou seja, as empresas contratadas fazem jus a receber as respectivas remunerações dos serviços efetivamente prestados) .
Contudo, concluiu-se da leitura dos autos que esses não apresentavam informações detalhadas e suficientes quanto ao que poderia ter sido de fato executado ou deixado de ser executado pelas empresas, inexistindo levantamento contendo uma relação de itens/serviços pagos que teriam restado não entregues/executados, os quais poderiam subsidiar uma proposta de aplicação de débitos solidariamente às contratadas. Para isso, teria sido necessário efetuar análises e exames mais aprofundados da situação das obras à época das fiscalizações (anos de 2016 e 2019) , confrontando todos os itens e serviços cobrados pelas construtoras e a situação de cada obra paralisada para apurar aqueles que teriam sido pagos, mas não entregues/executados.
Assim, de forma conservadora, optou-se por manter-se a decisão adotada pelo tomador de contas especial de responsabilizar apenas a ex-gestora municipal. Ressalte-se que isso não cria impedimento à continuidade desta TCE, pois o instituto da solidariedade passiva visa a favorecer única e exclusivamente ao credor, que pode exigir de um ou de todos os devedores a integralidade da dívida (Acórdãos 4192/2011-1º Câmara, 6721/2012-2º Câmara e 509/2013-Plenário, entre outros) , razão por que a eventual ausência de chamamento ao processo das empresas contratadas à época não obsta a imputação de débito da ex-gestora.
Evidências da irregularidade: documentos técnicos presentes nas peças 2, 4, 5, 6, 7, 8, 9 e 10.
Normas infringidas: art. 37, caput, c/c o art. 70, parágrafo único, da Constituição da República Federativa do Brasil; art. 93 do Decreto-lei 200/1967; art. 66 do Decreto 93.872/1986; Princípio da Continuidade do Serviço Público; artigo 2º da Portaria GM/MS de 2.804, de 18/12/2014.
Débitos relacionados à responsável Soraia da Silva e Silva:
	Data de ocorrência
	Valor histórico (R$) 
	Identificador

	3/9/2013 (*) 
	81.600,00
	D1

	6/5/2014  (*) 
	244.800,00
	D2

	3/9/2013 (*) 
	81.600,00
	D3

	6/5/2014 (*) 
	244.800,00
	D4

 (*) : Foram adotadas as datas de transferência dos recursos ao FMS de Tomé-Açu/PA em face da não consecução dos objetivos avençados referentes à construção e à operacionalização das unidades básicas de saúde.
Cofre credor: Fundo Nacional de Saúde - MS.
Responsável: Soraia da Silva e Silva (CPF: XXX.822.172-XX) .
Conduta: deixar de tomar as providências necessárias à conclusão de obra ou dos serviços pactuados objeto do instrumento em questão, restando imprestável a parcela executada, seja por ter ficado a obra inacabada, seja porque os serviços executados não foram suficientes para obter o atingimento dos objetivos acordados.
Nexo de causalidade: a ausência das providências necessárias à conclusão de obra ou dos serviços pactuados objeto do instrumento em questão resultou na impossibilidade de aproveitamento da parcela executada, e, consequentemente, em prejuízo ao erário federal correspondente ao valor integral repassado.
Culpabilidade: não há excludentes de ilicitude, de culpabilidade e de punibilidade; é razoável supor que o responsável tinha consciência da ilicitude de sua conduta; era exigível conduta diversa da praticada, qual seja, tomar todas às providências necessárias à continuidade da execução do objeto do instrumento. 
Encaminhamento: citação.
Em cumprimento ao pronunciamento da unidade efetuado em 28/7/2022 (peça 36) e ao despacho do relator de 17/8/2022 (peça 37) , foram efetuadas citações da responsável, nos moldes adiante:
 Soraia da Silva e Silva - promovida a citação da responsável, conforme delineado adiante:
	Comunicação: Ofício 45581/2022 - Seproc (peça 41) 
Data da Expedição: 31/8/2022
Data da Ciência: não houve (Desconhecido) (peça 42) 
Observação: Ofício enviado para o endereço do responsável, conforme pesquisa na base de dados no sistema do Renach, custodiada pelo TCU (peça 38) .
	
	Comunicação: Ofício 45582/2022 - Seproc (peça 40) 
Data da Expedição: 31/8/2022
Data da Ciência: 23/9/2022 (peça 43) 
Observação: Ofício enviado para o endereço do responsável, conforme pesquisa na base de dados no sistema do TSE, custodiada pelo TCU (peça 38) .
Fim do prazo para a defesa: 8/10/2022
	
	Comunicação: Ofício 45583/2022 - Seproc (peça 39) 
Data da Expedição: 31/8/2022
Data da Ciência: não houve (Número inexistente) (peça 44) 
Observação: Ofício enviado para o endereço do responsável, conforme pesquisa na base de dados no sistema da Receita Federal, custodiada pelo TCU (peça 38) .
	
Conforme Despacho de Conclusão das Comunicações Processuais (peça 45) , as providências inerentes às comunicações processuais foram concluídas. 
Transcorrido o prazo regimental, a responsável Soraia da Silva e Silva permaneceu silente, devendo ser considerada revel, nos termos do art. 12, § 3º, da Lei 8.443/1992.
ANÁLISE DE PRESSUPOSTOS 
Avaliação da Ocorrência de Prescrição
Nos termos da Resolução - TCU nº 344, de 11/10/2022, a prescrição nos processos de controle externo, em curso no Tribunal de Contas da União, exceto os de apreciação, para fins de registro, da legalidade dos atos de admissão de pessoal ou de concessão de aposentadorias, reformas e pensões, observará o disposto na Lei 9.873, de 23 de novembro de 1999, na forma aplicada pelo Supremo Tribunal Federal, em especial a Ação Direta de Inconstitucionalidade 5509, devendo observar o prazo de cinco anos contatos a partir do fator gerador da irregularidade e os períodos de interrupção e suspensão previstos.
No caso em tela, o prazo de prescrição conta-se a partir de 3/12/2016 (data do conhecimento da irregularidade/dano constatado em fiscalização realizada pelos auditores do Denasus, considerando-se a data informada de término da execução in-loco da auditoria; peça 4, p. 3) , sendo observados as seguintes causas que poderiam motivar a interrupção do prazo prescricional:
notificações para apresentação de defesa, prestação de contas ou recolhimento de dívida, expedidas entre os anos de 2017 até 2019 (ver quadro de notificações à peça 24, p. 4, além das peças 15-16) ; 
despacho de instauração da TCE, emitido em 20/12/2019 (peça 1) ;
emissão do Relatório do Tomador de Contas Especial em 8/10/2020 (peça 24) ;
autuação da Tomada de Contas Especial no âmbito do Tribunal de Contas da União, em 30/11/2020; e
pronunciamento emitido em 28/7/2022 (peça 36) e despacho do relator expedido em 17/8/2022 (peça 37) pela citação da responsável no âmbito do TCU.
Dessa forma, verifica-se que não se transcorreu o prazo de cinco anos entre cada evento processual interruptivo, nem fora identificada a ocorrência de possível prescrição intercorrente (art. 8º da Resolução - TCU nº 344/2022) , não incidindo a prescrição das pretensões punitiva e de ressarcimento.
Avaliação de Viabilidade do Exercício do Contraditório e Ampla Defesa
Verifica-se que não houve o transcurso de mais de dez anos desde o fato gerador sem que tenha havido a notificação da responsável pela autoridade administrativa federal competente (art. 6º, inciso II, c/c art. 19 da IN/TCU 71/2012, modificada pela IN/TCU 76/2016) , uma vez que os fatos geradores das irregularidades sancionadas ocorreram entre 3/9/2013 a 6/5/2014 (foram adotadas as datas de transferência dos recursos ao FMS de Tomé-Açu/PA em face da não consecução dos objetivos avençados referentes à construção e à operacionalização das unidades básicas de saúde; peça 27, p. 3-6) , e a responsável foi diversas e tempestivamente vezes notificada sobre a irregularidade pela autoridade administrativa competente (ver quadro de notificações à peça 24, p. 4) , e em particular por meio do derradeiro comunicado efetuado em 2019:
Soraia da Silva e Silva, por meio do ofício acostado à peça 15, recebido em 31/7/2019, conforme AR (peça 16) .
Valor de Constituição da TCE 	
Verifica-se, ainda, que o valor atualizado do débito apurado (sem juros) em 1/1/2017 é de R$ 804.975,88, portanto superior ao limite mínimo de R$ 100.000,00, na forma estabelecida conforme os arts. 6º, inciso I, e 19 da IN/TCU 71/2012, modificada pela IN/TCU 76/2016. 
OUTROS PROCESSOS/DÉBITOS NOS SISTEMAS DO TCU COM OS MESMOS RESPONSÁVEIS
Informa-se que não foi encontrado débito imputável à responsável em outros processos no Tribunal.
A tomada de contas especial está, assim, devidamente constituída e em condição de ser instruída.
EXAME TÉCNICO
Da validade das notificações:
Preliminarmente, cumpre tecer breves considerações sobre a forma como são realizadas as comunicações processuais no TCU. A esse respeito, destacam-se o art. 179, do Regimento Interno do TCU (Resolução 155, de 4/12/2002) e o art. 4º, inciso III, § 1º, da Resolução TCU 170, de 30 de junho de 2004, in verbis:
Art. 179. A citação, a audiência ou a notificação, bem como a comunicação de diligência, farse-ão:
I - mediante ciência da parte, efetivada por servidor designado, por meio eletrônico, fac-símile, telegrama ou qualquer outra forma, desde que fique confirmada inequivocamente a entrega da comunicação ao destinatário;
II - mediante carta registrada, com aviso de recebimento que comprove a entrega no endereço do destinatário;
III - por edital publicado no Diário Oficial da União, quando o seu destinatário não for localizado
 (...) 
Art. 3º As comunicações serão dirigidas ao responsável, ou ao interessado, ou ao dirigente de órgão ou entidade, ou ao representante legal ou ao procurador constituído nos autos, com poderes expressos no mandato para esse fim, por meio de:
I - correio eletrônico, fac-símile ou telegrama;
II - servidor designado;
III - carta registrada, com aviso de recebimento;
IV - edital publicado no Diário Oficial da União, quando o seu destinatário não for localizado, nas hipóteses em que seja necessário o exercício de defesa.
Art. 4º. Consideram-se entregues as comunicações:
I - efetivadas conforme disposto nos incisos I e II do artigo anterior, mediante confirmação da ciência do destinatário;
II - realizadas na forma prevista no inciso III do artigo anterior, com o retorno do aviso de recebimento, entregue comprovadamente no endereço do destinatário;
III - na data de publicação do edital no Diário Oficial da União, quando realizadas na forma prevista no inciso IV do artigo anterior.
§ 1º O endereço do destinatário deverá ser previamente confirmado mediante consulta aos sistemas disponíveis ao Tribunal ou a outros meios de informação, a qual deverá ser juntada ao respectivo processo.
 (...) 
Bem se vê, portanto, que a validade da citação via postal não depende de que o aviso de recebimento seja assinado pelo próprio destinatário da comunicação, o que dispensa, no caso em tela, a entrega do AR em "mãos próprias". A exigência da norma é no sentido de o Tribunal verificar se a correspondência foi entregue no endereço correto, residindo aqui a necessidade de certeza inequívoca. 
Não é outra a orientação da jurisprudência do TCU, conforme se verifica dos julgados a seguir transcritos:
São válidas as comunicações processuais entregues, mediante carta registrada, no endereço correto do responsável, não havendo necessidade de que o recebimento seja feito por ele próprio (Acórdão 3648/2013-TCU-Segunda Câmara, Relator José Jorge) ;
É prescindível a entrega pessoal das comunicações pelo TCU, razão pela qual não há necessidade de que o aviso de recebimento seja assinado pelo próprio destinatário. Entregandose a correspondência no endereço correto do destinatário, presume-se o recebimento da citação. (Acórdão 1019/2008-TCU-Plenário, Relator Benjamin Zymler) ;
As comunicações do TCU, inclusive as citações, deverão ser realizadas mediante Aviso de Recebimento - AR, via Empresa Brasileira de Correios e Telégrafos, bastando para sua validade que se demonstre que a correspondência foi entregue no endereço correto. (Acórdão 1526/2007-TCU-Plenário, Relator Aroldo Cedraz) .
A validade do critério de comunicação processual do TCU foi referendada pelo Supremo Tribunal Federal, nos termos do julgamento do MS-AgR 25.816/DF, por meio do qual se afirmou a desnecessidade da ciência pessoal do interessado, entendendo-se suficiente a comprovação da entrega do "AR" no endereço do destinatário:
Ementa: agravo regimental. Mandado de segurança. Desnecessidade de intimação pessoal das decisões do tribunal de contas da união. art. 179 do regimento interno do TCU. Intimação do ato impugnado por carta registrada, iniciado o prazo do art. 18 da lei nº 1.533/51 da data constante do aviso de recebimento. Decadência reconhecida. Agravo improvido.
O envio de carta registrada com aviso de recebimento está expressamente enumerado entre os meios de comunicação de que dispõe o Tribunal de Contas da União para proceder às suas intimações.
O inciso II do art. 179 do Regimento Interno do TCU é claro ao exigir apenas a comprovação da entrega no endereço do destinatário, bastando o aviso de recebimento simples. 
Da revelia da responsável Soraia da Silva e Silva
No caso vertente, a citação da responsável se deu em endereços provenientes da base de CPFs da Receita Federal, em sistema custodiado pelo TCU. A entrega dos ofícios citatórios nesses endereços ficou comprovada (peças 38 e 43) .
Nos processos do TCU, a revelia não leva à presunção de que seriam verdadeiras todas as imputações levantadas contra os responsáveis, diferentemente do que ocorre no processo civil, em que a revelia do réu opera a presunção da verdade dos fatos narrados pelo autor (Acórdão 1009/2018-TCU-Plenário, Relator Bruno Dantas; 2369/2013-TCU-Plenário, Relator Benjamin Zymler e 2449/2013-TCU-Plenário, Relator Benjamin Zymler) . Dessa forma, a avaliação da responsabilidade do agente não pode prescindir da prova existente no processo ou para ele carreada. 
Ao não apresentar sua defesa, a responsável deixou de produzir prova da regular aplicação dos recursos sob sua responsabilidade, em afronta às normas que impõem aos gestores públicos a obrigação legal de, sempre que demandados pelos órgãos de controle, apresentar os documentos que demonstrem a correta utilização das verbas públicas, a exemplo do contido no art. 93 do Decreto-Lei 200/1967: "Quem quer que utilize dinheiros públicos terá de justificar seu bom e regular emprego na conformidade das leis, regulamentos e normas emanadas das autoridades administrativas competentes." 
Mesmo as alegações de defesa não sendo apresentadas, considerando o princípio da verdade real que rege o TCU, procurou-se buscar, em manifestações da responsável na fase interna desta Tomada de Contas Especial, se havia algum argumento que pudesse ser aproveitado a seu favor. 
Os argumentos apresentados na fase interna (peça 18) não elidem as irregularidades apontadas.
Em se tratando de processo em que a parte interessada não se manifestou acerca das irregularidades imputadas, não há elementos para que se possa efetivamente aferir e reconhecer a ocorrência de boa-fé na conduta da responsável, podendo este Tribunal, desde logo, proferir o julgamento de mérito pela irregularidade das contas, conforme os termos dos §§ 2º e 6º do art. 202 do Regimento Interno do TCU. (Acórdão 2064/2011-TCU-Primeira Câmara (Relator Ubiratan Aguiar) , 6.182/2011-TCU-1ª Câmara (Relator Weber de Oliveira) , 4.072/2010-TCU-1ª Câmara (Relator Valmir Campelo) , 1.189/2009-TCU-1ª Câmara (Relator Marcos Bemquerer) , 731/2008-TCU-Plenário (Relator Aroldo Cedraz) .
Dessa forma, a responsável Soraia da Silva e Silva deve ser considerada revel, nos termos do art. 12, § 3º, da Lei 8.443/1992, devendo as contas serem julgadas irregulares, condenando-a ao débito apurado e aplicando-lhe a multa prevista no art. 57 da Lei 8.443/1992.
CONCLUSÃO
Em face da análise promovida na seção "Exame Técnico", verifica-se que a responsável Soraia da Silva e Silva não logrou comprovar a boa e regular aplicação dos recursos, instada a se manifestar, optou pelo silêncio, configurando a revelia, nos termos do § 3º, do art. 12, da Lei 8.443/1992. Ademais, inexistem nos autos elementos que demonstrem a boa-fé da responsável ou a ocorrência de outras excludentes de culpabilidade.
Verifica-se também que não houve a prescrição da pretensão punitiva, conforme análise já realizada.
Tendo em vista que não constam dos autos elementos que permitam reconhecer a boa-fé da responsável, sugere-se que as suas contas sejam julgadas irregulares, nos termos do art. 202, § 6º, do Regimento Interno do TCU, com a imputação do débito atualizado monetariamente e acrescido de juros de mora, nos termos do art. 202, § 1º do Regimento Interno do TCU, descontado o valor eventualmente recolhido, com a aplicação da multa prevista no art. 57 da Lei 8.443/1992.
Por fim, como não houve elementos que pudessem modificar o entendimento acerca das irregularidades em apuração, mantém-se a matriz de responsabilização presente na peça 33.
PROPOSTA DE ENCAMINHAMENTO
Diante do exposto, submetemos os autos à consideração superior, propondo ao Tribunal:
considerar revel a responsável Soraia da Silva e Silva (CPF: XXX.822.172-XX) , para todos os efeitos, dando-se prosseguimento ao processo, com fulcro no art. 12, § 3º, da Lei 8.443/1992; 
julgar irregulares, nos termos dos arts. 1º, inciso I, 16, inciso III, alíneas b e c, da Lei 8.443/1992, c/c os arts. 19 e 23, inciso III, da mesma Lei, as contas da responsável Soraia da Silva e Silva (CPF: XXX.822.172-XX) , condenando-a ao pagamento das importâncias a seguir especificadas, atualizadas monetariamente e acrescidas dos juros de mora, calculadas a partir das datas discriminadas até a data da efetiva quitação do débito, fixando-lhe o prazo de quinze dias, para que comprove, perante o Tribunal, o recolhimento das referidas quantias aos cofres do Fundo Nacional de Saúde - MS, nos termos do art. 23, inciso III, alínea "a", da citada lei, c/c o art. 214, inciso III, alínea "a", do Regimento Interno do TCU.  
		Débitos relacionados à responsável Soraia da Silva e Silva (CPF: XXX.822.172-XX) :
	Data de ocorrência
	Valor histórico (R$) 

	3/9/2013
	81.600,00

	6/5/2014
	244.800,00

	3/9/2013
	81.600,00

	6/5/2014
	244.800,00

Valor atualizado do débito (com juros) em 31/10/2022: R$ 1.121.653,20.
aplicar à responsável Soraia da Silva e Silva, a multa prevista no art. 57 da Lei 8.443/1992 c/c o art. 267 do Regimento Interno do TCU, fixando-lhe o prazo de quinze dias, a contar da notificação, para que comprove, perante o Tribunal (art. 214, III, alínea "a", do Regimento Interno do TCU) , o recolhimento da dívida aos cofres do Tesouro Nacional, atualizada monetariamente desde a data do acórdão que vier a ser proferido por este Tribunal até a data do efetivo recolhimento, se paga após o vencimento, na forma da legislação em vigor;
autorizar, desde logo, a cobrança judicial das dívidas, caso não atendida a notificação, na forma do disposto no art. 28, inciso II, da Lei 8.443/1992;
autorizar também, desde logo, se requerido, com fundamento no art. 26, da Lei 8.443, de 1992, c/c o art. 217, §1º do Regimento Interno do TCU, o parcelamento da (s) dívida (s) em até 36 parcelas, incidindo, sobre cada parcela, corrigida monetariamente, os correspondentes acréscimos legais, fixando-lhe o prazo de quinze dias, a contar do recebimento da notificação, para comprovar, perante o Tribunal, o recolhimento da primeira parcela, e de trinta dias, a contar da parcela anterior, para comprovar os recolhimentos das demais parcelas, devendo incidir, sobre cada valor mensal, atualizado monetariamente, os juros de mora devidos, no caso do débito, na forma prevista na legislação em vigor, alertando o responsável de que a falta de comprovação do recolhimento de qualquer parcela importará o vencimento antecipado do saldo devedor, nos termos do § 2º do art. 217 do Regimento Interno deste Tribunal; 
enviar cópia do Acórdão a ser prolatado à Procuradoria da República no Estado do Pará, nos termos do § 3º do art. 16 da Lei 8.443/1992, c/c o § 7º do art. 209 do Regimento Interno do TCU, para adoção das medidas cabíveis; e
enviar cópia do Acórdão que vier a ser proferido ao Fundo Nacional de Saúde - MS e à responsável, para ciência;
informar à Procuradoria da República no Estado do Pará, ao Fundo Nacional de Saúde - MS e à responsável que a presente deliberação, acompanhada do Relatório e do Voto que a fundamenta, está disponível para a consulta no endereço www.tcu.gov.br/acordaos, além de esclarecer que, caso requerido, o TCU poderá fornecer sem custos as correspondentes cópias, de forma impressa; e
informar à Procuradoria da República no Estado do Pará que, nos termos do parágrafo único do art. 62 da Resolução TCU 259/2014, os procuradores e membros do Ministério Público credenciados nesta Corte podem acessar os presentes autos de forma eletrônica e automática, ressalvados apenas os casos de eventuais peças classificadas como sigilosas, as quais requerem solicitação formal."
É o relatório.

não há.

Procurador Sergio Ricardo Costa Caribé.

TOMADA DE CONTAS ESPECIAL. NÃO COMPROVAÇÃO DA BOA E REGULAR APLICAÇÃO DOS RECURSOS REPASSADOS NA MODALIDADE FUNDO A FUNDO PARA CONSTRUÇÃO DE UNIDADES BÁSICAS DE SAÚDE. CITAÇÃO. REVELIA. CONTAS IRREGULARES. DÉBITO. MULTA. CIÊNCIA.

TOMADA DE CONTAS ESPECIAL (TCE)

Unidade de Auditoria Especializada em Tomada de Contas Especial (AudTCE).

Trata-se de tomada de contas especial instaurada pelo Fundo Nacional de Saúde (FNS/MS) , em razão de não comprovação da regular aplicação dos recursos repassados pela União ao Fundo Municipal de Saúde de Tomé-Açu/PA, na modalidade fundo a fundo, e que se destinavam à construção de unidades básicas de saúde (UBS) .
2.	O fundamento para a instauração do feito, conforme consignado na matriz de responsabilização elaborada pelo tomador de contas, foi a constatação da seguinte ocorrência:
"Não comprovação da boa e regular aplicação dos recursos repassados pela União, em face da não apresentação de documentos comprobatórios das despesas realizadas com recursos financeiros repassados, na modalidade fundo a fundo, pelo Fundo Nacional de Saúde ao Fundo de Saúde de Fundo Municipal de Saúde de Tomé Açu/PA e a não execução do objeto pela não conclusão da construção das UBS no bairro Tabom e Vila Socorro, com paralização e abandono das obras, evidenciado nas constatações 467718, 468291 do Relatório de Auditoria do Denasus nº 17068 e Relatório de Monitoramento nº 18539/2019."
3.	O tomador de contas concluiu que o prejuízo importaria no valor original de R$ 652.800,00, imputando-se a responsabilidade à então secretária municipal de saúde de Tomé-Açu/PA, Sra. Soraia Silva Portilho, na condição de ordenadora de despesas, de 1º/1/2013 a 31/12/2016.
4.	A responsável arrolada na fase interna foi devidamente comunicada e, diante da ausência de justificativas suficientes para elidir a irregularidade e da não devolução dos recursos, instaurou-se a tomada de contas especial.
II
5.	Regularmente citada para apresentar alegações de defesa e/ou recolher aos cofres do Fundo Nacional de Saúde o montante do débito, a responsável permaneceu silente. Dessa forma, resta caracterizada sua revelia, nos termos do art. 12, inciso IV, § 3º, da Lei 8.443/1992.
6.	Após o exame dos elementos constantes dos autos, a então Secex-TCE, diante da não comprovação da boa e regular aplicação dos recursos públicos federais e da inexistência nos autos de elementos que demonstrem a boa-fé da responsável ou a ocorrência de outras excludentes de culpabilidade, propõe julgar irregulares as contas da responsável, condená-la ao pagamento do débito pelo qual foi citada e aplicar-lhe a multa prevista no art. 57 da Lei 8.443/1992.
7.	O representante do Ministério Público junto ao TCU manifestou sua concordância com o aludido encaminhamento.
III
8.	A jurisprudência do TCU é firme no tocante à responsabilidade pessoal daqueles que se comprometem pela regular aplicação de recursos federais. Nesse passo, todo aquele que utiliza ou gerencia recursos públicos, por obrigação constitucional e legal, submete-se ao dever de demonstrar o correto emprego dos valores federais, nos termos dos arts. 70, parágrafo único, e 37, caput, da Constituição Federal e do art. 93 do Decreto-Lei 200/1967.
9.	Em outras palavras, compete ao responsável demonstrar a correta utilização dos recursos públicos que lhe foram confiados, o que não ocorreu no presente caso ante a ausência de documentação que indique o destino dado aos recursos.
10.	Dessa forma, em face da ausência de elementos capazes de demonstrar nos autos a boa e regular aplicação dos recursos em questão e de permitir a conclusão pela boa-fé, alinho-me ao encaminhamento sugerido pela unidade técnica e endossado pelo Parquet especializado, no sentido de julgar irregulares as presentes contas com a condenação da responsável pelo valor impugnado.
11.	Ressalta-se que o dever de prestar contas é inerente à gestão de recursos públicos, constituindo um dos pilares do sistema republicano. Ao descumpri-lo, a responsável infringe a Constituição Federal e as normas que regem a administração pública. Essa omissão abre a possibilidade, inclusive, de que a totalidade dos recursos transferidos tenha sido desviada, em benefício da gestora ímproba ou de pessoas por ela determinadas.
12.	A meu ver, a atitude da gestora de não comprovar a correta aplicação dos recursos públicos que lhe foram repassados, inclusive após seguidas notificações nas fases interna e externa de um processo de tomada de contas especial, configura conduta com elevado grau de culpabilidade.
13.	Em situações similares, caracterizadas pela omissão no dever de prestar contas, caracterizando grave desprezo com a coisa pública, esta Corte vem arbitrando a multa do art. 57 da Lei 8.443/1992 no montante de 50% do valor atualizado do débito (por exemplo, Acórdão da Primeira Câmara 12.135/2021) .
14.	Assim, entendo aplicável a multa prevista no art. 57 da Lei 8.443/1992 no valor de R$ 500.000,00, equivalente a cerca de 50% do valor do débito atualizado.
15.	Por fim, destaca-se que a unidade técnica verificou, à luz da Resolução TCU 344/2022, a não ocorrência das pretensões punitiva e ressarcitória desta Corte, dado que não transcorreu mais de cinco anos entre cada evento processual interruptivo, tampouco o prazo de três anos da prescrição intercorrente.
	Ante o exposto, acolho o parecer da unidade técnica e a manifestação do Ministério Público junto ao TCU, os quais incorporo como razões de decidir, e voto por que o Tribunal adote o acórdão que ora submeto à deliberação deste Colegiado.
TCU, Sala das Sessões, em 28 de fevereiro de 2023.
BENJAMIN ZYMLER 
Relator